臺灣臺北地方法院刑事判決　　　　　　　100年度訴字第539號
公　訴　人　臺灣臺北地方法院檢察署檢察官
被　　　告　陳信宏
選任辯護人　吳錫欽律師
上列被告因搶奪等案件，經檢察官提起公訴（一○○年度調偵字
第一七四號），本院判決如下：
    主  文
陳信宏犯強制罪，處拘役伍拾日，如易科罰金，以新臺幣壹仟元
折算壹日；緩刑貳年。
    事  實
一、陳信宏於民國九十九年九月二十九日二十一時許，在位於臺
    北市大安區○○○路○段一七○巷五弄二二號之停車場出口
    處，因蔡宗翰移動其車牌號碼八二○○─ＹＧ號自用小客車
    ，不慎擦撞其所有停放上址停車場前路旁之車牌號碼八七○
    一─ＹＭ號自用小客車，遂與蔡宗翰發生爭執，陳信宏與在
    場友人謝昆樺及另一名真實姓名、年籍不詳之成年男子，即
    基於傷害他人身體之犯意聯絡，分別在上址出拳毆打蔡宗翰
    ，蔡宗翰亦基於傷害他人身體之犯意，當場回擊互毆（陳信
    宏、謝昆樺、蔡宗翰涉犯傷害罪部分，業經撤回告訴，均由
    本院另為不受理判決），嗣因蔡宗翰不敵陳信宏等人之攻擊
    ，返回車內欲駕駛車輛離開現場，陳信宏見狀竟基於妨害他
    人行使權利之犯意，擅自開啟蔡宗翰前揭自用小客車右側副
    駕駛座車門，進入車內徒手自鑰匙孔取下福特原裝晶片鑰匙
    一支，使發動中之車子因而熄火，以此強暴方式妨害蔡宗翰
    駕車離開現場之權利。
二、案經蔡宗翰訴由臺北市警察局大安分局移送臺灣臺北地方法
    院檢察署檢察官偵查起訴。
    理  由
壹、證據能力部分：
(一)按被告以外之人於審判外之言詞或書面陳述，除法律有規定
    者外，不得作為證據，刑事訴訟法第一百五十九條第一項定
    有明文；另按刑事訴訟法第一百五十八條之三規定證人、鑑
    定人依法應具結而未具結者，其證言或鑑定意見，不得作為
    證據，其立法理由意旨乃在擔保該證言或鑑定意見，係據實
    陳述或公正誠實之可信性，故未依法具結者，依證據絕對排
    除法則，當然無證據能力不得作為證據；而同法第一百五十
    九條之一第二項雖規定，被告以外之人於偵查中向檢察官所
    為之陳述，除顯有不可信之情況者外，得為證據；惟該被告
    以外之人（含共同被告、共犯、被害人、證人等），於偵查
    中向檢察官所為之陳述，性質上仍屬傳聞證據（即審判外之
    陳述），然因檢察官依法有訊問被告、證人及鑑定人之權，
    證人、鑑定人且須「具結」，而檢察官向被告以外之人所取
    得之陳述，原則上均能遵守法律規定，不致違法取供，其可
    信性極高，為兼顧理論與實務，因而規定除顯有不可信之情
    況者外，得為證據（參考刑事訴訟法第一百五十九條之一立
    法理由），但被告以外之人於偵查中向檢察官所為之陳述，
    仍應依法具結，始有證據能力（最高法院九十四年度臺非字
    第二○八號、九十四年度臺上字第四四三八號判決亦同是認
    ）。經查，證人即告訴人蔡宗翰於警詢時所為供述，係屬傳
    聞證據，被告及選任辯護人對上開供述之證據能力亦表示爭
    執，是證人即告訴人於警詢時所為供述自不得作為證據。另
    證人即告訴人在偵查中經檢察官訊問，到庭就有關其所指訴
    被告陳信宏之犯罪事實，依其親身知覺、體驗過之事實而為
    陳述時，即居於證人地位，則依前開法律規定，自應告知具
    結義務及偽證罪之處罰後命其具結，使其知悉其有據實陳述
    之義務，以擔保其證言之真實性，然檢察官並未踐行此法律
    程序，是證人即告訴人於檢察官訊問時所為陳述既未經依法
    具結，依上開規定自不得作為證據。
(二)現場監視器錄影光碟一片暨錄影畫面翻拍照片數紙，乃以科
    學、機械之方式對於案發當時之情況為忠實且正確之紀錄，
    均屬物證，並無傳聞法則之適用，且該等證據取得之程序亦
    無實施刑事訴訟程序之公務員違背法定程序取得之情形，故
    均有證據能力。
貳、實體部分：
一、上開事實欄一所示之犯罪事實，業據被告陳信宏於本院行準
    備程序及審理時均坦承不諱，核與證人即告訴人蔡宗翰、證
    人謝昆樺於本院審理時所為證述情節相符（見本院一○○年
    七月二十六日審判筆錄），並有現場監視器錄影畫面翻拍照
    片數紙在卷可證（見九十九年度偵字第二四五五○號卷第九
    一頁至第九八頁），足認被告之任意性自白核與事實相符，
    堪予採信。綜上，本件事證明確，被告犯行堪以認定，應依
    法論科。
二、核被告所為，係犯刑法第三百零四條第一項之強制罪。爰審
    酌被告並無任何犯罪紀錄，此有臺灣高等法院被告前案紀錄
    表一份附卷可查，是其素行尚佳，於犯後尚能坦承犯行，非
    無悔意，且已允諾賠償告訴人新臺幣八萬五千元，而與告訴
    人達成和解（此參卷附之本院簡易庭調解筆錄、聲請撤回告
    訴狀各一紙即明《見本院卷第二七頁、第三五頁》），足認
    其犯後態度良好，兼衡其智識程度、犯罪情節、手段、所生
    損害等一切情狀，量處如主文所示之刑，並諭知易科罰金之
    折算標準。又被告前未曾因故意犯罪而受有期徒刑以上刑之
    宣告，此參上開臺灣高等法院被告前案紀錄表一份即明，告
    訴人亦已於本院審理時表示願意原諒被告（見本院卷第六一
    頁），被告經此偵審程序，當知所警惕，信無再犯之虞，本
    院因認對其所宣告之刑，以暫不執行為適當，爰併予宣告緩
    刑二年，以啟自新。
三、不另為無罪諭知部分：
(一)公訴意旨另以：被告於前揭時、地，意圖為自己不法之所有
    ，擅自開啟告訴人所有上開自用小客車右側副駕駛座車門，
    強行進入車內將車鑰匙搶走，因認被告另涉犯刑法第三百二
    十五條第一項之搶奪罪嫌云云。
(二)按犯罪事實應依證據認定之，無證據不得認定其犯罪事實。
    又不能證明被告犯罪者，應諭知無罪之判決，刑事訴訟法第
    一百五十四條第二項、第三百零一條第一項分別定有明文。
    又事實之認定，應憑證據，如未能發現相當證據，或證據不
    足以證明，自不能以推測或擬制之方法，為裁判基礎（最高
    法院四十年臺上字第八六號判例意旨參照）；且認定犯罪事
    實所憑之證據，雖不以直接證據為限，間接證據亦包括在內
    ，然而無論直接證據或間接證據，其為訴訟上之證明，須於
    通常一般之人均不致有所懷疑，而得確信其為真實之程度者
    ，始得據為有罪之認定，倘其證明尚未達到此一程度，而有
    合理之懷疑存在而無從使事實審法院得有罪之確信時，即應
    由法院為諭知被告無罪之判決（最高法院七十六年臺上字第
    四九八六號判例意旨參照）。末按，刑法上之搶奪罪，係以
    意圖為自己或第三人不法之所有為構成要件之一，此種據為
    所有之意思，必須於搶奪時即已存在，苟當時並無據為所有
    之意，迨其後因他項原因拒不交還，仍與該罪之意思條件不
    符，即不得遽以搶奪論，最高法院亦著有二十年上字第一二
    二八號判例可資參照。
(三)公訴人認被告有上開公訴意旨所指訴之犯行，係以告訴人之
    指訴、現場監視器錄影光碟及翻拍照片等件，為其論據。訊
    據被告堅詞否認有何搶奪犯行，辯稱：伊沒有不法所有意圖
    ，拔走鑰匙的目的僅是為了阻止告訴人離開，該鑰匙只能搭
    配車子使用，單獨的鑰匙對伊並沒有價值，如果伊確有不法
    所有意圖，大可將告訴人之自用小客車開走就好；鑰匙應該
    是在伊和告訴人打鬥之中飛走了，伊後來也找不到等語。
(四)經查：
  1.被告於九十九年九月二十九日二十一時許，在臺北市大安區
    ○○○路四段一七○巷五弄二二號停車場出口處，因與告訴
    人發生汽車擦撞糾紛，為阻止告訴人離去，擅自開啟告訴人
    所有自用小客車右側副駕駛座車門，進入車內自鑰匙孔取下
    車內鑰匙，以此強暴方式妨害告訴人駕車離開現場之權利，
    而犯強制罪等情，業經本院認定如前，茲不贅述。
  2.關於案發當時之情形，告訴人於本院一○○年七月二十六日
    審理時證稱：伊因遭被告等三人圍打，所以想進入車內駕車
    離開現場，被告即跟著伊進入車內，將伊之車鑰匙拔走，車
    子就熄火了，伊無法離開，就從車內拿了球棒出來，伊有叫
    被告把鑰匙還給伊，但被告有無回話伊無印象了，然後伊就
    持球棒追打被告，接著伊見情勢不妙就徒步逃離現場，伊事
    後看監視器畫面看到被告砸毀伊之車子，鑰匙後來不見了，
    警察也沒有找到等語；證人謝昆樺於同次審理期日證稱：九
    十九年九月二十九日二十一時許，我們的車子停在停車場，
    我們下車聊天，剛好告訴人要把車開出來擦撞到被告之車子
    ，後來告訴人下車與被告發生口角，就打起來了，後來告訴
    人進入車子，被告說：「他要跑了」，然後也進入車子裡等
    語（見上開期日審判筆錄）。核與被告供稱：伊係為了阻止
    告訴人離開，始進入告訴人車內取走車鑰匙之情節相符。是
    被告應純係為了阻止告訴人離開現場，始為取走鑰匙之動作
    ，雖被告隨後並未依告訴人之要求返還鑰匙予告訴人，惟被
    告當時既係於與告訴人發生肢體衝突之情況下，為阻止告訴
    人離開始取走鑰匙，自難期待其於取下鑰匙後，即時恢復理
    性將鑰匙返還告訴人而讓其駕車離去，而緊接於告訴人、被
    告離開告訴人車輛後，告訴人即持球棒追打被告，雙方再次
    發生衝突，嗣後告訴人更不敵被告等人之攻擊而離開現場，
    則被告更無可能即時將告訴人之車鑰匙返還予告訴人，從而
    ，尚難以被告有取走告訴人車鑰匙之客觀行為，且未即時返
    還予告訴人，即據此推認被告有不法所有之意圖。再者，告
    訴人下車後持球棒追打被告，雙方發生衝突之際，場面混亂
    ，原本被告持握於手中之前開車鑰匙，本極有可能因抵擋告
    訴人之攻擊、或反擊告訴人時，脫離被告之持有或掉落於現
    場，是被告辯稱：告訴人之車鑰匙應該是在伊用手抵擋告訴
    人球棒攻擊時飛走了，伊也找不到了等語，尚非絕不可能，
    則被告既無從尋獲告訴人之車鑰匙，自亦無從歸還。況且，
    該車鑰匙係搭配告訴人之自用小客車使用，除此之外並無其
    他用途一節，業據告訴人於本院上開審理期日時證述明確（
    見本院卷第五八頁），被告既係從告訴人之自用小客車鑰匙
    孔取下鑰匙，對於鑰匙功能之合理認知亦應如此，若非與搭
    配之自用小客車結合，該車鑰匙實難認有何財物價值，若被
    告並未於打鬥過程中遺落告訴人之車鑰匙，且確有任何為自
    己不法所有之意圖，於告訴人離開現場後，被告大可持車鑰
    匙駕駛告訴人之自用小客車離去，惟被告並未為之，反係砸
    毀告訴人之自用小客車，益徵被告所稱車鑰匙於打鬥中遺失
    ，伊無不法所有意圖一節，應屬真實。從而，雖被告迄今未
    能將伊取走之車鑰匙返還予告訴人，亦難認被告即有為自己
    不法所有之意圖。
  3.至於卷附之現場監視器錄影光碟一片暨錄影畫面翻拍照片數
    紙，僅得證明被告與告訴人發生肢體衝突，被告為阻止告訴
    人離開而取走告訴人車鑰匙之情形，尚無從據以認定被告取
    走告訴人之車鑰匙，係基於不法所有之意圖。綜上，依卷內
    事證均無從證明被告取走告訴人之車鑰匙，主觀上有何不法
    所有意圖，不該當於刑法第三百二十五條第一項搶奪罪須具
    備不法所有意圖之主觀構成要件，自不得逕以該罪相繩。此
    外，復查無其他積極證據，足以證明被告有公訴意旨所指訴
    之搶奪犯行，惟被告此部分若成立犯罪，與前揭業經本院論
    罪科刑之強制犯行，係屬想像競合犯之裁判上一罪關係，是
    本院爰不另為無罪之諭知。
據上論結，應依刑事訴訟法第二百九十九條第一項前段，刑法第
三百零四條第一項、第四十一條第一項前段、第七十四條第一項
第一款，刑法施行法第一條之一第一項、第二項前段，判決如主
文。
本案經檢察官王巧玲到庭執行職務。
中    華    民    國   100    年    8     月    16    日
                  刑事第九庭  審判長法  官  林怡秀
                                    法  官  徐淑芬
                                    法  官  劉素如
以上正本證明與原本無異。
如不服本判決，應於判決送達後十日內，向本院提出上訴狀（應
抄附繕本）。告訴人蔡宗翰如對於本判決不服者，應具備理由請
求檢察官上訴，其上訴期間之計算係以檢察官收受判決正本之日
期為準。
                                    書記官  陳育君
中    華    民    國   100    年    8     月    16    日
附錄本案論罪法條：
中華民國刑法第304 條
以強暴、脅迫使人行無義務之事或妨害人行使權利者，處3 年以
下有期徒刑、拘役或3 百元以下罰金。
前項之未遂犯罰之。